【裁判字號】    92,自,375
【裁判日期】    921112
【裁判案由】    違反著作權法
【裁判全文】
臺灣臺北地方法院刑事判決                          九十二年度自字第三七五號
    自  訴  人  東大圖書股份有限公司代表人劉仲傑
    代  表  人  劉仲傑
    代  理  人  陳信瑩律師
    被      告  戊○○○  七十.
    被      告  財團法人乙○○○○基金會
    兼代表人    丙○○  男  七十九歲（民國十三年三月四日生）
    被      告  甲○○  四十歲.
    被      告  己○○○出版商務股份有限公司
                        社台北市○○街七四號四樓
    兼代表人    丁○○  四十一歲（民國五十一年一月十三日生）
右列被告等因違反著作權法案件，經自訴人提起自訴，本院判決如左：
    主  文
戊○○○、財團法人乙○○○○基金會、丙○○、甲○○、己○○○出版商務股份有
限公司、丁○○均無罪。
    理  由
一、本件自訴意旨略以：緣「中國文學論叢」係錢穆生前之著作，讓與其著作權予自
    訴人（變更組之前為東大圖書有限公司），自訴人為系爭著作之著作財產權人，
    而被告戊○○○明知系爭著作早經錢穆讓與著作權予自訴人，並向主管機關註冊
    取得著作權執照，亦經己○○○出版商務股份有限公司（下稱蘭臺公司）之信函
    記載：「錢先生所有書皆經我手交劉君（指劉振強）：：取得『台灣內政部著作
    權執照』：：」等語自明，其於被告對此亦屬明知，而自訴人於取得系爭著作之
    著作權後，已出版印行及陸續再版該著作二十年，故就出版界言，幾無人不知系
    爭著作之著作財產權為自訴人所有，故以被告財團法人乙○○○○基金會（下稱
    素書樓基金會）係專為錢穆先生所設立之基金會，被告丙○○、甲○○任職該會
    董事長、董事（甲○○並兼任執行長），且為錢穆先生之好友或學生，與其接觸
    密切，以及被告蘭臺公司、丁○○亦任職出版界，對此自亦屬明知。詎被告戊○○○於錢穆過世後，竟以權利人自居，於八十七年六月六日，擅將該著作權轉贈
    被告素書樓基金會，並與該基金會及其餘被告基於意圖營利之犯意聯絡，未經自
    訴人同意或授權，由被告素書樓基金會、蘭臺公司共同出版販售系爭著作，自訴
    人日前於市面上發現後購得該書，被告之行為顯然已經侵害自訴人之重製權，又
    自訴人發現被告擅自增加部分內容，編入該著作中，其行為亦顯然侵害自訴人之
    編輯權，在被告犯罪後態度惡劣，除否認主管機關內政部發給之著作權執照及其
    登記效力外，甚至被告戊○○○於致被告蘭臺公司之信函中，蓄意捏造事實，誣
    指三民公司代表人劉振強「用非法詐騙手段配合台灣政府機關的怠惰，才矇混取
    得『台灣內政部著作權執照』」云云等情，因認被告等人所為共同涉犯著作權法
    第九十一條第二項、第九十二條、第九十三條第一項第三款、第八十七條第一項
    第二款之罪嫌。
二、按犯罪事實應依證據認定之，無證據不得推定其犯罪事實；又不能證明被告犯罪
    者，應諭知無罪之判決，刑事訴訟法第一百五十四條、第三百零一條第一項分別
    定有明文。而所謂認定犯罪事實之證據，係指足以認定被告確有犯罪行為之積極
    證據而言，該項證據自須適合於被告犯罪事實之認定，始得採為斷罪資料，又苟
    未能發現相當證據或證據不足以證明，自不能以推測或擬制之方法，以為裁判基
    礎，故被告否認犯罪事實所持之辯解，縱屬不能成立，仍非有積極之證據足以證
    明其犯罪行為，不能遽為有罪之認定，此觀諸最高法院二十九年上字第三一○五
    號、四十年台上字第八六號及三十年上字第一八三一號判例自明。
三、自訴意旨認被告涉有違反著作權法之罪嫌，無非係以著作財產權讓與契約書、內
    政部著作權執照、存證信函以及被告所刊印發行之書籍資為佐證。訊之被告等固
    不否認有出版錢穆之中國文學論叢之事實，惟均否認有自訴人所指之行為，均辯
    稱：錢穆之該著作並未讓與自訴人，且自訴人就其他著作提出告訴，案經不起訴
    處分、再議駁回以及聲請交付審判駁回，已經確定，不知自訴人為何特別就中國
    文學論叢部分未提出告訴，而另外提出自訴等語。
四、經查：按我國著作權法於七十四年以前，採註冊保護主義，亦即必須經合法註冊
    ，取得著作權登記者，始得主張著作權，受著作權法保護；迄七十四年修訂為創
    作保護主義，亦即只要有創作之事實，縱未經著作權登記，亦得受著作權法保護
    。惟不論在七十四年修法之前或之後，著作權登記，悉依申請人自行申報之事實
    ，依據著作權法及著作權法施行細則之規定決定是否准予登記，不作實質審查，
    亦即登記機關依著作權法所為之登記，僅作形式上審核，並未就申請人陳報之事
    實予以調查是否為真正；因此，登記機關准予著作權登記之函件及登記簿謄本內
    均載明「本項登記悉依申請人之申報，如有權利爭執，應自負舉證責任」。是著
    作權登記（註冊）並非著作權取得之要件，亦即除著作權法第七十五條規定之登
    記具有對抗之效力外，著作權法第七十四條之登記，僅有存證之效力，換言之，
    在七十四年著作權法修法前後，著作權之登記均非作為登記聲請人取得著作權之
    證明，而應就其實質予以認定，應堪認定；次查：就自訴人所提出之卷附「著作
    物權讓與契約」，其契約內容係以「一般著作權讓與契約例稿」為底，列舉之契
    約文字亦屬債權、債務及交易條件之約定，復以一般社會大眾並無債權契約、物
    權變動之區分概念，在形式上，該「著作物權讓與契約」仍以「買賣著作權」之
    債權契約性質為主，而買賣契約以價金及標的物為其要素，價金及標的物自屬買
    賣契約必要之點，當事人對此必要之點意思若未合致，其契約自難謂已經成立，
    而本件自訴人所提出之該契約並未記載讓與之金額，尤其未經契約對造即自訴人
    簽名，有該「著作物權讓與契約」在卷可憑（而此情形，亦與自訴人對同一被告
    等人提出之告訴案件中，其他之書籍所簽訂之「著作物權讓與契約」之情形相同
    ），從而依照債權契約形式要件觀點，當事人對價金既無合致，亦未經自訴人簽
    名完成該讓與契約，自難認該債權契約已經合法成立，此外，就實質上以觀，被
    告戊○○○否認雙方有著作權買賣債權合意之情形，且關於價金部分，自訴人等
    所支付予錢穆之款項，亦與其所主張受讓錢穆著作之金額迥然不符之事實，亦經
    台灣台北地方法院檢察署九十一年度偵字第一九一九九號、第一九二００號不起
    訴處分書詳予敘明，有該不起訴處分書附卷可參，故亦無證據可認自訴人已經支
    付該契約之價金，因此，就自訴人訴訟中所提出之證據以觀，尚不足以依自訴人
    所提出之「著作物權讓與契約」即足以作為其已經受讓該著作財產權之認定，已
    堪確定；再查：證人戴景賢於上開案件偵查中證稱：伊從五十六年即高中二年級
    起至錢先生過世止，共二十二年，每週上錢先生二次課，期間有幫忙校稿，後來
    伊自己也成立一個基金會，有出版書籍，有向錢先生邀稿，錢先生交了二篇稿子
    給伊出版，出版時，沒有談條件，也沒有給稿費給錢先生，當時伊負責出版業務
    ，有詢問錢先生之書籍如何處理，錢先生告知書是他自己印交給三民做經銷，每
    本書後面有錢先生版權章，三民書局每次銷售完，再來向錢先生領書，後來錢夫
    人覺得很麻煩，加上三民書局要求自己印刷出版，伊當時問錢先生夫婦版權如何
    處理，錢師母回答說按照以前慣例，彼此互信關係，後來伊在台灣、香港發現有
    盜版錢先生的書，問錢先生怎麼辦，錢夫人說三民劉先生有來講外面很多人盜印
    ，為了解決別人盜印，他可去內政部登記，當時伊亦有問錢夫人簽什麼契約，夫
    人說劉先生告知按照台灣一般慣例，且簽完合約就拿走等語，錢穆生前有說書想
    回大陸出版，且錢穆不願大陸援用以前舊作，且政治未完全開放會被修改等語；
    證人何澤恆亦於上開案件偵查中證稱：伊自六十二年間起，即受教於錢先生，錢
    先生生前不只一次講過他的書想回大陸重新出版，因他希望他的書能影響大陸青
    年，這是他一生的信仰，前期的書交給三民經銷，賣完後再交給三民印，至於錢
    先生與三民書局間之稿費計算方式伊不清楚，就伊所知，錢先生有一本書為中國
    史學名著是屬於小開本，賣了幾年以後，劉先生又拿二、三萬元給錢先生說，書
    人證述之情節，錢穆生前固由出版社印刷書籍，然其仍屢屢陳述保留大陸出版權
    並有銷售大陸之計畫，而在出版時亦要求不得更動文字內容以便其後編纂，且在
    出版之後尚有陸續支付錢穆版稅之事實，亦堪認定，則依照此經過情形以觀，被
    告戊○○○所稱其仍擁有合法著作權乙節，非屬無據；綜上所述，被告戊○○○
    否認已將系爭著作物之著作財產權讓與自訴人，而依自訴人提出之「著作物權讓
    與契約」又不足認錢穆或被告戊○○○確與自訴人完成著作權讓與之合意及行為
    ，且從其他佐證又可證明被告戊○○○主觀上認為錢穆不曾將系爭著作之著作權
    轉讓他人，則在錢穆先生過世後，被告戊○○○以繼承人身份取得該著作財產權
    ，並以著作財產權人地位，授權被告丙○○、丁○○、甲○○及己○○○出版商
    務股份有限公司出版系爭著作，而在雙方對權利有所爭執之情況下，被告等依其
    情形提出證據可認擁有合法權利下所為，其等所辯可堪採信，故均尚難認被告等
    有侵害自訴人著作權之犯罪故意，自難認其等成立自訴人所指之罪嫌。此外，復
    查無其他積極切確之證據足資證明被告等有何違反著作權法之犯行，既不能證明
    被告等犯罪，是揆諸前揭判例之意旨，自應依法為被告等無罪判決之諭知。另被
    告丙○○經合法傳喚無正當理由不到庭，爰不待其陳述逕行判決，附此敘明。
五、據上論斷，應依刑事訴訟法第三百四十三條、第三百零一條第一項、第三百零六
    條，判決如主文。
中      華      民      國    九十二    年     十一     月     十二     日
                                    台灣台北地方法院刑事第二庭
                                        審判長  法  官  吳孟良
                                                法  官  張宇樞
                                                法  官  蘇嘉豐
右正本證明與原本無異。
如不服本判決，應於判決送達後十日內向本院提出上訴狀（應抄附繕本）。
                                                書記官  蘇靜紅
中      華      民      國    九十二    年     十一     月     十二     日


司法院資訊處製作；財團法人民間司法改革基金會備份。
